# 公司通过中间业务员销售账务处理

提问人：_ 冰人 时间：2015-06-02 16:50:09
请教下，公司生产的产品，通过业务员实现对客户的销售（其中业务人员有部分的是本公司销售人员）。 业务员一般垫付货款后，从公司提货送给最终客户。公司给业务人员的销售价格较低，而业务人员销售给客户的价格较高（差价就是业务人员的收入）。此时业务人员要公司将销售发票开给最终客户（高价），但公司实际只收到（低价）的货款，中间的这个价差如何进行账务处理？

回答人：chenyiwei
可参考《瑞华研究 2010 ～ 2014 汇编》中的以下两个问题解答：
问题2-1-30（通过销售业务员（非本公司员工）销售产品的收入确认问题） 问题： 根据下文“背景”信息所述，A公司通过委托外部业务员销售产品，并支付佣金时，是按总额法还是净额法确认收入？ 背景： A公司生产销售混凝土外加剂，销售模式为由销售业务员（并非企业正式员工，无基本工资）负责推销产品，自主向终端客户确定销售价格，但合同以A公司名义签订，并由A公司开具发票。客户支付的货款直接打入A公司。A公司与业务员结算价差部分（销售价格高于A公司与业务员的结算价部分）。 业务员加盟依据企业对其信用及经济实力的考察，一般并未签代理协议，对能力差的业务员可能需交保证金；产品出场后的运输责任及产品风险均由业务员自己承担；业务员负有催款责任，质量纠纷不高，款项未结清企业不支付其价差（佣金），佣金占销售收入的10%－20%左右。出厂时A公司对业务员的结算价（出厂价）已经由市场部确定（每单可能均不同）。 解答： 关于采用“总额法”还是“净额法”确认收入的问题，主要的参考依据是IFRS体系下《国际会计准则第 18 号——收入》附录的第 21 段“确定企业在交易中的地位是委托人还是代理人”，并可参考《计学撮要 2011 》第 141 ～ 146 页“收入的确认和列报采用‘总额法’还是‘净额法’的问题”。 《国际会计准则第 18 号——收入》附录第 21 段指出： 如果企业承担了与货物销售或劳务提供相关的重大风险和报酬，则其应当认定为委托方。表明企业处于委托方地位的特征包括： ① 根据所签订的合同条款，企业是首要的义务人，负有向顾客提供商品或服务或者履行订单的首要责任，例如有责任确保所提供的商品或服务可以被顾客或用户接受。 ② 在顾客下订单之前和之后，以及在运输途中，或者在货物退回时，企业均承担了一般存货风险。 ③ 企业具有定价自由权，该自由权可以是直接的也可以是间接的，例如通过提供额外的产品或服务。 ④ 企业就其应向客户收取的款项，承担了源自客户的信用风险。 如果企业并未承担与货物销售或劳务提供相关的重大风险和报酬，则其应当认定为代理人。表明企业处于代理人地位的一项特征是：企业在交易中赚取的报酬是事先确定的，或者是按交易笔数和固定的金额标准计算，或者是就向客户收取的款项按确定比例计算。 根据上述“背景”资料并对照上述准则条文和技术指引来分析，虽然“产品出场后的运输责任及产品风险均由业务员自己承担”，但是“合同以A公司名义签订，并由A公司开具发票”，表明A公司所承担的责任很可能要延伸到出厂后的运输和交货阶段，“产品出场后的运输责任及产品风险均由业务员自己承担”更类似于A公司和业务员之间的一种管理关系，即如果在此环节出现问题（包括运输环节的货物灭失、毁损和质量纠纷等），A公司很可能先要根据销售合同的约定对最终顾客承担责任，再通过与业务员之间的约定向业务员追偿，即实质上A公司还是要承担业务员的信用风险。并且，虽然业务员负有催款责任，并且“款项未结清企业不支付其价差（佣金）”，但是鉴于佣金占收入的 10 ～20%左右，因此实际的坏账风险大部分仍由A公司承担。另外，A公司与业务员之间“一般并未签代理协议”，可能导致A公司和业务员之间的权责不清，难以界定。再者，从“出厂时企业对业务员的结算价（出厂价）已经由市场部确定（每单可能均不同）”这一表述无法确定出厂价和对最终顾客的销售价格之间有既定的、可预期和可测算的对应关系。 综合上述分析，A公司应按按总额法（企业与最终顾客签订的销售合同上的价格）确认收入，将支付给业务员的佣金确认为销售费用。佣金确认为费用的时点应当即为收入确认的时点，并依据预计坏账率对该费用进行计量，即：收入确认时点应确认的佣金费用＝确认的销售收入×（ 1 －预计坏账率(与坏账准备计提比例相对应)）×约定的佣金率。
问题2-1-31（存在居间人情况下的收入确认时点） 问题： 存在居间人的情况下，销售收入是否可以在货物发出时确认？ 背景： 制药企业一般的销售模式为向医药经销单位销售药品，由医药经销单位再向医院等地销售。由于医药行业禁止向个人销售药品，但是个人又有销售渠道，因此A制药企业与个人签订居间人合同，由这些个人寻找医药经销公司，A制药企业（甲方）与个人（乙方）和医药公司（丙方）签订三方协议，形式上由甲方和丙方结算，但是丙方又委托乙方全权办理。货物运输一般由甲方和运输公司签订运输合同，将货物运输至地市级城市。甲方、乙方和丙方签订的协议有关收入条款为： （ 1 ）丙方在销售甲方产品时，需通过乙方与甲方代为联系，乙方作为丙方的担保代理人，连带承担丙方因此产生的权利与义务，对丙方拖欠款项及违约责任承担连带保证责任；
（ 2 ）丙方全权授权乙方代其履行与甲方结算（收款与付款）的义务； 因乙方对丙方承担履行本合同的担保责任，当甲方开具发票给丙方，且尚未收到丙方货款时，丙方应付甲方的货款从乙方的担保款中直接划转，当乙方担保款额不足的情况下，甲方直接向乙方追偿相应欠款，并不再向丙方追偿；同理，丙方支付给甲方的款项，超出甲方给丙方的已开票额，丙方同意此部分款项归乙方所有。由此产生的纠纷，由乙、丙方承担，不追溯至甲方； （ 3 ）丙方应当在收到货物时完成验收，逾期视为已经通过验收； （ 4 ）甲方不受理非质量问题的退、换货； （ 5 ）甲方应提供合格的产品，经地级市以上药检部门检定确认因质量引起的退货，所发生的运输费用由甲方承担； （ 6 ）除甲方提供的产品存在质量缺陷的情形以外，甲方货物一经发出，不接受乙方的退货，该货物所有权的主要风险和利益转移给乙方，乙方必须全部承担按本协议价格支付给甲方货款的责任。 另外，药品属于特殊商品，在交给运输公司发往各地级城市，时间不长，同时运输合同约定在运输中由于运输公司原因运输公司赔偿。根据合同条款，药品质量是否有问题由地级市以上药检部门检定，应当在收到货物时完成验收，逾期视为已经通过验收，特别是在居间人合同中约定：除下文第十条规定的内容外，甲方货物一经发出，不接受乙方的退货，该货物所有权的主要风险和利益转移给乙方，乙方必须全部承担按本协议价格支付给甲方货款的责任。 解答： 在经销商和居间人具有足够强的财务实力，在产品售出之前能支付货款的情况下，可以以货物的发出作为所有权上主要风险和报酬转移的标志，在货物发出时确认销售收入。 另外，在除了“先款后货”以外的其他结算模式中，公司在确定收入的确认时点时（尤其是对作为居间人的个人发货时），应关注经销商或者居间人是否具有足够强的财务实力。如果经销商或者居间人的财务实力较弱，需要将公司的产品售出后才有资金用于偿还货款的，则虽然合同约定了一旦发货即不再接受除质量问题以外的退货的条款，但在经销商或居间人将货物对外出售并收回货款之前，商品所有权上的主要风险和报酬很可能并未真正转移。 结论基础： 根据《企业会计准则第 14 号——收入》第四条规定，销售商品收入同时满足下列条件的，才能予以确认： （一）企业已将商品所有权上的主要风险和报酬转移给购货方； （二）企业既没有保留通常与所有权相联系的继续管理权，也没有对已售出的商品实施有效控制；
（三）收入的金额能够可靠地计量； （四）相关的经济利益很可能流入企业； （五）相关的已发生或将发生的成本能够可靠地计量。 根据会计准则的上述规定，对照本案例中的合同条款（见“背景”部分），判断在货物发出时点是否已经满足收入确认的各项条件： 1 、在发出货物后，除了存在质量问题的情形以外，经销商和居间人不享有退货权（但企业可通过出厂前检验等手段，将因质量问题导致退换货的风险降低到可接受的低水平），并且销售价格和应支付给居间人的佣金金额已经确定，A制药企业已不再承担标的货物的公允价值变动风险；且依据相关合同约定，运输途中的货物灭失风险由运输企业赔偿。因此符合条件（一）。 2 、货物已经交付给经销商或居间人，A制药企业不再保留通常与所有权相联系的继续管理权，也无法对已发出的药品实施有效控制。因此符合条件（二）。 3 、收入金额和应支付给居间人的佣金金额在相关合同中已经明确约定，因此符合条件（三）。 4 、当经销商和居间人具有足够强的财务实力时，A制药企业是收款可能性具有合理的保障，如是，则符合条件（四）。 5 、相关的已发生或者将发生的销售（营业）成本是可以可靠计量的，因此符合条件（五）。 综上所述，在经销商和居间人具有足够强的财务实力，在产品售出之前能支付货款的情况下，可以以货物的发出作为所有权上主要风险和报酬转移的标志，在货物发出时确认销售收入。

提问人：zengfengxia 时间：2015-06-03 10:34:24
请教陈版，“运输途中的货物灭失风险由运输企业赔偿。因此符合条件（一）。”在购货方验收之前，运输途中的货物灭失风险由运输企业承担而不是购货方承担，为何说符合条件（一）？

回答人：chenyiwei
一般情况下确实如你所说，但此处因为合同中有特别约定“甲方货物一经发出，不接受乙方的退货，该货物所有权的主要风险和利益转移给乙方，乙方必须全部承担按本协议价格支付给甲方货款......”，所以可以认为风险转移。